最　高　行　政　法　院　判　決
                                      100年度判字第571號
上  訴  人  臺灣糖業股份有限公司
代  表  人  胡懋麟
被 上訴 人  雲林縣北港地政事務所
代　表　人　劉登忠
上列當事人間更正土地登記事件，上訴人對於中華民國98年10月
22日高雄高等行政法院98年度訴字第471號判決，提起上訴，本
院判決如下：
　　主  文
上訴駁回。
上訴審訴訟費用由上訴人負擔。
    理  由
一、緣坐落雲林縣四湖鄉○○段724-21地號土地（下稱系爭土地
    ），依土地登記簿記載，係於民國48年1月10日由同段724-5
    地號土地分割轉載，並經被上訴人奉雲林縣政府48年11月14
    日雲府金地籍字第35508號令核准，於49年1月13日登記為上
    訴人所有。嗣因上訴人發現系爭土地有簿無圖，乃於97年8
    月22日以雲港資字第0970020610號函請被上訴人查明。經被
    上訴人調閱複丈原圖及土地登記簿，並邀請上訴人於97年9
    月10日派員參加研討後，分析判斷系爭土地應於分割合併再
    分割，疏有漏載且未辦理系爭土地之截止登記，致該地號土
    地存在有簿無圖之結果。被上訴人乃以97年11月3日北地四
    字第0970012607號函請雲林縣政府以97年11月10日府地籍字
    第0970125613號函核准後，辦理系爭土地之截止登記，並以
    97年12月1日北地一字第0970013792號函通知上訴人。上訴
    人認為被上訴人逕為截止登記損害其權益，遂於97年12月11
    日以雲港資字第0970020793號函請被上訴人詳查原因及法規
    依據或辦理補償，經被上訴人以97年12月22日北地四字第09
    70014278號函復對系爭土地所為之截止登記並無錯誤；上訴
    人復以98年1月9日雲港資字第0980000069號函請雲林縣政府
    責令被上訴人更正登記或辦理補償，經雲林縣政府以98年1
    月13日府地籍字第0980006765號函轉被上訴人查明實情依法
    妥處逕復，被上訴人乃再以98年1月20日北地四字第0970000
    740號函復無需更正登記，亦無補償問題。上訴人不服，提
    起訴願，請求撤銷被上訴人98年1月20日北地四字第0970000
    740號函或命被上訴人依土地法第68條規定就系爭土地計價
    賠償，經訴願決定「請求損害賠償部分，訴願不受理；其餘
    訴願駁回」。上訴人對訴願駁回部分仍表不服；提起行政訴
    訟仍遭駁回，遂提起本件上訴。
二、上訴人起訴主張：系爭土地由同段724-5地號土地分割轉載
    後，依土地登記簿記載，並未與其他地號土地合併，且同段
    715-4地號土地登記簿亦未有合併系爭土地之記載，雲林縣
    政府核發予上訴人之土地所有權狀與土地登記簿登載吻合，
    上訴人並收執迄今，顯見系爭土地上訴人並未提供放領，被
    上訴人97年12月22日北地四字第0970014278號函所述分析判
    斷之理由，與土地登記簿實際記載未合。按行政機關所為之
    處分，應調查事實及證據論斷，不能僅以分析判斷即為處分
    。被上訴人逕將系爭土地辦理截止登記，顯影響上訴人正當
    合理之信賴云云，爰求為判決命被上訴人作成回復系爭土地
    登記簿所有權人為上訴人之行政處分。
三、被上訴人則以：查系爭土地經被上訴人調閱複丈原圖及土地
    登記簿分析研判，應於48年1月10日由同段724-5地號土地分
    割後，同時再為715-4地號土地所合併，而715-4地號土地同
    時又合併715-5地號等7筆土地，又再同一時間分割為715-4
    地號、715-8地號至715-19地號等13筆土地，其中715-12、
    715-13地號土地即為系爭土地原位置，該2筆土地並於48年9
    月25日第一次登記為國省共有地。嗣715-13地號土地於58年
    3月27日放領移轉予吳賀，該位置再於75年參加溪底重劃區
    ，重劃後位於魚寮段338、339、340地號內，故系爭地號土
    地事實早已不存在。系爭土地有簿無圖之疑義，應為疏於漏
    載且未截止登記所致，故無回復登記可言云云，資為抗辯。
四、原審斟酌全辯論意旨及調查證據之結果，以：(一)按土地法第
    69條規定，土地登記是否准予更正登記，乃該管地政機關之
    上級機關之權限，該管地政機關僅能於其上級主管機關查明
    而為核准或拒絕之意思表示後，依該上級主管機關之核准或
    拒絕為事實上之處理而已（本院96年度裁字第756號裁定參
    照）。查本件上訴人係依土地法第69條規定，訴請被上訴人
    應回復系爭土地登記簿所有權人為上訴人，然是否准予更正
    （回復）登記，乃被上訴人之上級機關即雲林縣政府之法定
    權限，被上訴人並無核准之權限，上訴人逕依土地法第69條
    規定提起本件課予義務訴訟，於法已有未合。次按土地登記
    規則第13條規定，土地登記完畢後，登記機關人員於發現有
    遺漏登記時，本有聲請上級機關查明核准後予以更正之義務
    。(二)查系爭土地於48年1月10日由同段724-5地號分割轉載時
    ，依土地登記謄本記載，715-4地號土地於同日合併715-5、
    724-1、724-2、724-20、727-22、725-3、725-14地號等7筆
    土地，總面積應為3.2105公頃，惟登記簿卻記載4.4619公頃
    ，故被上訴人研判有部分合併土地之地號漏載，即堪採信。
    再參以715-4地號土地於同日再分割為715-4地號、715-8地
    號至715-19地號等13筆土地，其中715-12、715-13地號即為
    系爭土地之所在位置，並於48年12月30日第一次登記為國省
    共有，且715-13地號土地已於58年3月27日放領移轉登記為
    訴外人吳賀所有。而依被上訴人現有之地籍套繪圖比對結果
    ，系爭土地位置歷經分割、合併、放領等異動後，目前該位
    置於75年參加溪○○○區○○○○○○○○段338、339、34
    0地號內，其所有權人分別為楊進福及臺灣省雲林農田水利
    會，並為上訴人所不爭執。故系爭土地事實早已不存在，僅
    因48年1月10日715-4地號土地合併其他土地再分割為715-12
    、715-13地號等13筆土地，以及於48年9月25日申請第一次
    登記為國省共有時，疏有漏載且未辦理截止登記，致系爭土
    地有簿無圖。本件係因原始登記時疏有漏載且未辦理截止登
    記之原因錯誤，致發生雲林縣政府核准登記上訴人為所有權
    人之登記錯誤情形，且此項錯誤不涉及登記所示私法關係之
    爭執，則被上訴人依土地法第69條規定，聲請雲林縣政府核
    准後，辦理系爭土地之截止登記，即屬有據云云，爰判決駁
    回上訴人之訴。
五、上訴意旨仍執前詞，並謂：(一)雲林縣政府以97年11月10日府
    地籍字第0970125613號函，正本通知被上訴人同意辦理系爭
    土地截止記載登記，並未通知上訴人。是該函乃係雲林縣政
    府對被上訴人所為之指示處理，為上級官署對下級官署本於
    職權所為之指揮監督，非對上訴人所為之行政處分。嗣後被
    上訴人據以為系爭土地之截止登記，並通知上訴人，是本件
    之處分機關為被上訴人無誤，而非雲林縣政府，原審判決認
    本件課予訴訟之權責機關為被上訴人之上級機關，顯有違誤
    。(二)又同段724-5地號土地所有權人係上訴人，則自該筆土
    地分割出來之系爭土地，理當為上訴人所有，然被上訴人未
    能提出證據證明，何以系爭土地為同段715-4地號土地所合
    併，嗣又登記為國省共有後放領。原審判決未予詳查，亦未
    說明，且同段715-4地號土地登記簿上並未有合併系爭土地
    之記載，被上訴人亦未提出證據資料證明漏載之地號包括系
    爭地號土地在內，竟遽以研判系爭724-21地號土地業經合併
    分割重劃而不存在。原審判決對此仍未說明，僅表認同，其
    判決理由自有不備之違法云云。
六、本院按：(一)原行政處分機關之認定，以實施行政處分時之名
    義為準。但上級機關本於法定職權所為之行政處分，交由下
    級機關執行者，以該上級機關為原行政處分機關，訴願法第
    13條定有明文。又土地法第69條規定：「登記人員或利害關
    係人，於登記完畢後，發見登記錯誤或遺漏時，非以書面聲
    請該管上級機關查明核准後，不得更正。但登記錯誤或遺漏
    ，純屬登記人員記載時之疏忽，並有原始登記原因證明文件
    可稽者，由登記機關逕行更正之。」足見於土地登記完畢後
    ，登記機關發見登記錯誤或遺漏時，應聲請該管上級機關核
    准後，始得更正。則上級機關之核准更正登記如未通知登記
    名義人，該項核准僅為政府機關間之內部關係，不直接對登
    記名義人發生法律上之效果，且更正登記又係以登記機關名
    義為之，依訴願法第13條規定，應認更正登記之原行政處分
    機關為登記機關，而非其上級機關甚明。(二)經查，上訴人以
    系爭土地經被上訴人為截止登記，認影響其權益，乃以98年
    1月9日雲港資字第0980000069號函請雲林縣政府責令被上訴
    人更正登記或辦理補償，雲林縣政府以98年1月13日府地籍
    字第0980006765號函轉被上訴人查明實情依法妥處逕復，並
    未就上訴人之陳情為准否更正登記，則雲林縣政府並非系爭
    土地更正登記之原行政處分機關，原判決以土地法第69條規
    定之是否准予更正（回復）登記，乃被上訴人之上級機關即
    雲林縣政府之法定權限，被上訴人並無核准之權限，上訴人
    依土地法第69條規定提起本件訴訟，於法未合等情，顯有未
    洽，上訴人據以指摘原判決此部分違誤，固無不合。(三)然查
    ，系爭土地於48年1月10日由同段724-5地號分割後，奉雲林
    縣政府48年11月14日雲府金地籍字第35508號令核准，於49
    年1月13日登記上訴人為所有權人，並於同日發給（49）北
    字第42141號所有權狀。惟系爭土地於48年1月10日由同段72
    4-5地號土地分割轉載時，依土地登記謄本記載，715-4地號
    土地於同日合併715-5、724-1、724-2、724-20、727-22、
    725-3、725-14地號等7筆土地，總面積應為3.2105公頃，然
    登記簿卻記載4.4619公頃，認被上訴人研判有部分合併土地
    之地號（含系爭土地在內）漏載等情，有被上訴人提出之97
    年11月3日北地四字第0970012607號函、97年12月19日北地
    四字第0970014278號函、98年9月28日北地四字第098001108
    6號函、0980011087號函為憑，上訴人並不爭執上該函文形
    式之真正，業經原審於言詞辯論時訊明在案（見原審卷第92
    頁）。又715-4地號土地於同日再分割為715-4地號、715-8
    地號至715-19地號等13筆土地，其中715-12、715-13地號即
    為原系爭土地之位置，並於48年12月30日第一次登記為國省
    共有，且715-13地號土地已於58年3月27日放領移轉登記為
    訴外人吳賀所有，而依被上訴人現有之地籍套繪圖比對結果
    ，系爭724-21地號土地位置歷經分割、合併、放領等異動後
    ，目前該位置於75年參加溪○○○區○○○○○○○○段33
    8、339、340地號內，其所有權人分別為楊進福及臺灣省雲
    林農田水利會，亦經被上訴人於原審提出地籍套繪圖4紙及
    魚寮段338、339、340地號土地之土地登記公務用謄本3紙為
    證，上訴人對該地籍套繪圖及土地登記公務用謄本之形式真
    正亦不爭執，從而，原審認系爭土地事實早已不存在，僅因
    48年1月10日715-4地號土地合併其他土地再分割為715-12、
    715-13地號等13筆土地，以及於48年9月25日申請第一次登
    記為國省共有時，疏有漏載且未辦理截止登記，致系爭土地
    有簿無圖，認被上訴人就系爭土地為截止登記，於法並無不
    合等情，業於判決理由內詳為論述，核與經驗論理法則尚無
    不合，並無判決不備理由之違法情事。上訴人提起上訴，就
    原判決所不採之事由再予爭執，核屬法律上見解之歧異，要
    難謂原判決有違背法令之情形。(四)綜上所述，原判決駁回上
    訴人之訴，理由固有未盡妥適，結論則無不合。上訴論旨，
    仍執前詞，指摘原判決違背法令，求予廢棄，為無理由，應
    予駁回。
七、據上論結，本件上訴為無理由。依行政訴訟法第255條第1項
    、第98條第1項前段，判決如主文。
中　　華　　民　　國　　100　 年　　4　　 月　　21　　日
                    最高行政法院第四庭
                        審判長法官　吳　明　鴻
                              法官　林　茂　權
                              法官　侯　東　昇
                              法官　黃　秋　鴻
                              法官　陳　國　成

以  上  正  本  證  明  與  原  本  無  異
中　　華　　民　　國　　100　 年　　4　　 月　　22　　日
　　　　　　　　　　　　　　　書記官　葛　雅　慎